最高法院民事判決　　　　　　一○○年度台上字第二○九七號
上　訴　人　高鴻慶兼呂筱萍之.
　　　　　　高振予即呂筱萍之.
　　　　　　高豫陵即呂筱萍之.
　　　　　　高豫芝即呂筱萍之.
共　　　同
訴訟代理人　葉淑珍律師
被 上訴 人　行政院國軍退除役官兵輔導委員會高雄榮民總醫院
　　　　　
法定代理人　黃榮慶
被 上訴 人　王玉祥
共　　　同
訴訟代理人　王伊忱律師
　　　　　　陳景裕律師
上列當事人間請求侵權行為損害賠償事件，上訴人對於中華民國
一○○年四月二十七日台灣高等法院高雄分院第二審判決（九十
八年度醫上字第三號），提起上訴，本院判決如下：
    主  文
原判決廢棄，發回台灣高等法院高雄分院。
    理  由
本件上訴人主張：上訴人高鴻慶、呂筱萍之子高豫偉於民國九十
四年四月十四日因睪丸癌至被上訴人行政院國軍退除役官兵輔導
委員會高雄榮民總醫院（下稱高雄榮總）急診，同年四月十八日
接受右側睪丸切除手術，嗣因須進行化療，轉由該院血液腫瘤科
主治醫師即被上訴人王玉祥負責。詎王玉祥於以Bleomycin （下
稱系爭藥物）進行化療前，未告知高豫偉或其家屬，系爭藥物可
能導致肺部纖維化、甚至死亡之不良反應；且於九十四年四月二
十七日至同年七月十一日進行化療期間，疏未遵照系爭藥物中文
仿單重要注意事項記載，於每星期進行一次肺功能檢查；致高豫
偉於接受化療期間逐漸出現肺纖維化，伴隨狂咳、乾咳及呼吸窘
迫等症狀。惟王玉祥及高雄榮總未為適當處置，即於九十四年八
月八日要求高豫偉出院，復未於回診時為追蹤，致高豫偉咳嗽及
呼吸窘迫情形愈發嚴重，九十四年八月二十九日再至高雄榮總急
診並住院治療，延至九十四年九月二十四日因肺部繼續纖維化致
呼吸衰竭死亡。王玉祥前述怠於作為，顯有醫療疏失，高雄榮總
為其僱用人，渠等應負連帶損害賠償責任；高雄榮總並應負債務
不履行及民法第二百二十七條之一規定之賠償責任。呂筱萍已於
九十九年三月二十五日去世，經原審裁定由其繼承人即上訴人高
鴻慶、高振予、高豫陵、高豫芝承受訴訟。爰依侵權行為、債務
不履行法律關係及民法第二百二十七條之一規定，求為命被上訴
人連帶給付高鴻慶新台幣（下同）五百七十九萬元，高鴻慶、高
振予、高豫陵、高豫芝五百三十萬元，及其法定遲延利息之判決
。
被上訴人則以：王玉祥於進行化療前，已告知高豫偉及其家屬相
關之風險及副作用。王玉祥係依美國國家全方位癌症治療導引分
三個療程，於每一療程每間隔一週給予一針三十毫克系爭藥物，
但第三療程經給予一針三十毫克系爭藥物後，因高豫偉發生呼吸
窘迫症狀，即予停用，合計施用系爭藥物一百八十毫克。高豫偉
為低危險群之年輕男性睪丸癌患者，化療前經胸腔電腦斷層檢查
及胸腔Ｘ光檢查均屬正常，使用系爭藥物劑量未逾二百毫克，在
未發生呼吸狀況前未予密集肺功能檢查，符合醫療常規。而高豫
偉於第三療程期間發生呼吸窘迫症狀，經胸部Ｘ光顯示有網狀影
像變化，立即停用系爭藥物，安排電腦斷層、肺功能、骨髓檢查
，並會診胸腔科，給予類固醇。同年八月八日因高豫偉已停止化
療，呼吸窘迫症相對穩定，故辦理出院，伊乃給予藥物暨囑其按
時回診，相關用藥及治療過程均符醫療常規，並無疏失等語，資
為抗辯。
原審維持第一審所為上訴人敗訴之判決，駁回其上訴，無非以：
高鴻慶、呂筱萍之子高豫偉於九十四年四月十四日因睪丸癌至高
雄榮總急診，同年四月十八日進行右側睪丸切除手術，其後為進
行化療轉由該院血液腫瘤科主治醫師王玉祥負責治療。依高雄榮
總九十四年四月二十七日病程護理紀錄記載：「7pm 轉入摘要：
患者坐輪椅入病室……待行化療，王主任已開立醫囑……已向家
屬解釋其化療前的大約注意事項……」、「11pm……蔡大夫已為
病人解釋病情……」。足認被上訴人抗辯王玉祥已親自或囑由其
下屬醫師告知高豫偉或其家屬病情、治療方針、用藥及系爭藥物
之可能不良反應，係屬信而有徵。而王玉祥為高豫偉進行第一階
段化療前，曾對高豫偉實施胸腔電腦斷層及Ｘ光檢查，結果均屬
正常。本件經送請行政院衛生署醫事審議委員會（下稱醫事審議
委員會）鑑定亦認：約百分之十接受系爭藥物之病患會發生間質
性肺炎，嚴重時可致肺纖維化，其危險性與(1)年紀大於七十歲、
(2)系爭藥物劑量超過四百毫克、(3)病人有其他肺部疾病、(4)曾接
受胸腔或縱膈腔之放射治療、(5)病人暴露於高濃度之氧氣、(6)化
學治療過程使用白血球生長因子（G-CSF ）等六項有關；高豫偉
係六十一年十二月二十三日生，接受化療時年約三十三歲，接受
系爭藥物累計劑量為一百八十毫克（即九十四年四月二十八日、
九十四年五月四日、九十四年五月十七日、九十四年六月三日、
九十四年六月十日、九十四年七月十一日共六次，每次三十毫克
），除於化療過程中有使用白血球生長因子（G-CSF ）外，並未
符合其他項危險因子，發生肺纖維化之機率遠低於百分之十；且
我國醫療常規、臨床指引（依據美國 National Comprehensive
Cancer Network Clinical Practice Guidelines in Oncology
，此係以實證醫學為基礎所訂定）並無系爭藥物治療前或每個療
程前，應各做一次肺功能檢查，有鑑定書可稽。尚難認被上訴人
有何疏失。上訴人雖謂依行政院衛生署（下稱衛生署）訴願答辯
書記載，高豫偉接受系爭藥物累計劑量為二百零七毫克。經對照
該訴願答辯書與醫事審議委員會鑑定書，該訴願答辯書所多出之
二十七毫克係九十四年四月二十七日所施打，惟核閱高豫偉病歷
所附「例行藥物記錄單」，關於九十四年四月二十七日系爭藥物
二十七毫克之施用狀態為「停藥」，是該訴願答辯書所載累計劑
量二百零七毫克與事實不符。又上訴人所舉行政院院台訴字第○
九六○○八八四二二號決定書及衛生署食品藥物管理局九十九年
十二月十六日FDA 藥字第○九九○○七四六九四號函雖均稱系爭
藥物發生不良反應係屬常見可預期，但此係因系爭藥物仿單記載
系爭藥物可能導致間質性肺炎或肺部纖維化等不良反應比率約為
百分之十，依世界衛生組織全球藥物安全監視計畫（ The Uppsa
la Monitoring Center, WHO programme ）對藥物不良反應發生
率之定義，藥物不良反應發生率大於百分之一小於十分之一即定
義為常見（common or frequent），上開決定書及函文始有上開
記載。系爭醫事審議委員會鑑定報告已詳述高豫偉僅具備六項危
險因子中之一項，故其肺部病變發生率遠低於百分之十，核與系
爭藥物仿單記載內容並無矛盾。上訴人復主張過往歐美BEP （即
系爭藥物、etoposide、cisplatin）化療配方曾造成多起嚴重肺
部毒性案例，故台灣婦癌專家群建議調整BEP 配方，並提出國家
衛生研究院出版之「婦癌臨床診療指引」節錄內容為佐。查高豫
偉於化療過程中固曾施用上開三種藥物，惟該書並無肺毒性病例
之年齡、病史等個案資料，且該節錄內容係針對惡性卵巢生殖細
胞腫瘤為探討，國家衛生研究院亦以九十九年十二月十五日衛研
癌字第○九九一一一一○○四號函覆原審稱：BEP 五日配方原用
來治療睪丸癌，爾後運用於治療惡性卵巢生殖細胞腫瘤，效果極
佳；但台灣婦癌專家以往經驗發現造成嚴重的化療毒性，故建議
調整為三天之配方，此項BEP 改變之建議，僅限於惡性卵巢生殖
細胞腫瘤，不包含其他癌症，在臨床醫學實務上，仍應以病患實
際病情為考量，來決定該病患最適當之治療配方。綜上，王玉祥
並無怠於告知或檢查情事，亦無醫療過失。從而，上訴人依侵權
行為、債務不履行及民法第二百二十七條之一規定請求被上訴人
連帶賠償，洵屬無據，不應准許等詞，為其判斷之基礎。
按判決書項下，應記載關於攻擊防禦方法之意見，民事訴訟法第
二百二十六條第三項定有明文，法院為原告敗訴之判決，而其關
於攻擊防禦方法之意見有未記載於判決理由項下者，即為同法第
四百六十九條第六款所謂判決不備理由。查卷附高豫偉九十四年
五月十日至同年月十三日之病歷載有「cough」、「scanty sput
um」等症狀（見病歷資料卷一第一三、一四頁），同年五月十二
日之病程護理記錄亦有「咳嗽不止乾咳無痰」之記載（見病歷資
料卷一第二七頁）。又依醫事審議委員會鑑定報告及病歷記載，
高豫偉於九十四年七月十一日經胸部Ｘ光檢查發現有肺部病變，
同年七月十五日胸腔電腦斷層顯示兩側肺部纖維化，惟其仍於九
十四年八月八日出院（見第一審卷二第四五二頁、原審卷二第四
一頁、病歷資料卷二第二、八頁）。則上訴人於事實審主張高豫
偉於九十四年七月十一日前即有乾咳現象，被上訴人王玉祥未及
早發現，停止系爭藥物之使用，以避免嗣後肺部纖維化之發生；
且於九十四年七月十一日確認高豫偉發生間質性肺炎後，仍未為
適當處置，並讓高豫偉出院，亦未於回診時追蹤，放任高豫偉肺
部纖維化情形繼續惡化等語，似非全然無據。高豫偉前開症狀之
原因及被上訴人發現高豫偉肺部病變後相關處置內容，攸關被上
訴人有無疏失、暨與高豫偉死亡間有無相當因果關係之認定，係
屬重要之攻擊方法，原審恝置不論，自有判決理由不備之違法。
上訴論旨，指摘原判決違背法令，求予廢棄，非無理由。
據上論結，本件上訴為有理由。依民事訴訟法第四百七十七條第
一項、第四百七十八條第二項，判決如主文。
中    華    民    國  一○○  年   十二   月    八    日
                      最高法院民事第四庭
                          審判長法官  劉  福  來  
                                法官  陳  國  禎  
                                法官  陳  重  瑜  
                                法官  盧  彥  如  
                                法官  黃  秀  得  
本件正本證明與原本無異
                                      書  記  官  
中    華    民    國  一○○  年   十二   月   二十   日
                                                      K